臺灣高等法院刑事判決　　　　　　　　　　　　　　九十年度上訴字第三八六五號
　　上　訴　人
　　即　被　告　　己○○
右上訴人因重利等案件，不服臺灣桃園地方法院八十八年度訴字第八八九號，中華民
國九十年六月十四日第一審判決（起訴案號：臺灣桃園地方法院檢察署八十六年度偵
字第一００三八號）提起上訴，本院判決如左：
    主  文
原判決關於己○○剝奪行動自由及定執行刑部分撤銷。
己○○被訴剝奪行動自由部分無罪。
其餘上訴駁回。
    事  實
一、己○○以「臺聯代書事務所」為名，經營地下錢莊，從事高利借貸之行業，自民
    國八十五年十月五日起，連續乘人急迫，高利借款予如附表一編號一、二、三所
    示之人，以取得與原本顯不相當之重利，並恃以為生。己○○並因借款予馮泉水
    、詹益崧（按馮泉水、詹益崧二人被訴常業重利及妨害自由二罪。均經原審法院
    判決確定在案）二人而結識，嗣馮泉水、詹益崧均因無力清償款項，己○○乃分
    別於八十六年三月間及同年四月底（公訴人誤認為五月間），僱用二人為司機，
    三人共同基於常業重利之犯意聯絡，由馮泉水、詹益崧輪流駕車並陪同己○○從
    事高利借貸及收款業務，而共同乘人急迫，高利借款予如附表一編號四至九所示
    之人，以取得與原本顯不相當之重利，己○○、馮泉水及詹益崧三人均以之為常
    業。
二、八十六年六月二十六日下午三時許，馮泉水駕車載己○○、詹益崧二人行經桃園
    縣桃園市○○路時，巧還甲○○夫婦駕車經過，因甲○○欠款未還，己○○乃命
    馮泉水以車擋住甲○○，對之催討欠款，甲○○無法償還，己○○、馮泉水、詹
    益崧三人為索債，即期於妨害甲○○行動自由之共同犯意聯絡，由己○○先命馮
    泉水以己○○之車輛載送甲○○之妻返家，己○○、詹益崧二人則分別自左右挾
    持甲○○進入車內後座，詹益崧亦緊接進入後座押持甲○○，再由己○○駕駛甲○○之座車搭載詹益崧及甲○○，強行將甲○○押往桃園縣桃園市○○街一三三
    巷二十三號十一樓馮泉水住處，俟馮泉水返家後，己○○即將甲○○交由馮泉水
    看管，並命馮泉水駕車載甲○○四處借錢以便還債，且威嚇於欠款清償後始得離
    開，期間即由馮泉水按日押甲○○四處向人借款，夜晚則回馮泉水住處，食、宿
    由馮泉水提供並加以看管，以此方式逼討債務，而剝奪甲○○之行動自由。嗣於
    同年七月十八日下午六時許，馮泉水因不滿己○○之作為，乃帶同甲○○前往桃
    園縣警察局刑警隊自首妨害自由，旋經警於同日晚間十一時三十分許，在馮泉水
    上址住處，查獲前來欲收取利息之己○○、詹益崧二人；另於翌日凌晨零時二十
    五分許，在桃園縣桃園市○○街一０五之三號四樓己○○住處，起獲如附表二所
    示之證物及己○○所有預備供高利貸款所用之空白商業本票一本。
三、案經桃園縣警察局移送臺灣桃園地方法院檢察署檢察官偵查起訴。
    理  由
壹、上訴駁回（即常業重利、強制罪）部分：
一、訊據被告己○○固不諱言借款予甲○○、詹益崧、馮泉水、戊○○、丙○○、丁○○等人，並於前述時、地遇見甲○○等情，惟矢口否認有收取重利、控制甲○○行動自由等犯行，辯稱：僅收取月息二、三分利息，並非重利，且因甲○○說
    被大園地區黑道逼債而主動表示欲前往馮泉水住處避債云云。
二、經查：
（一）、被告己○○前揭經營地下錢莊，高利貸款，嗣並僱用同案被告馮泉水、詹益
        崧二人共同經營之事實，分據同案被告詹益崧（見原審卷八十九年十月十二
        日訊問筆錄）、被害人甲○○（見原審卷八十九年十月五日訊問筆錄）、證
        人戊○○（見偵查卷第四十五頁反面，原審卷八十九年五月十八日訊問筆錄
        ）、丙○○（見偵查卷第五十一頁反面）、丁○○（見原審卷八十九年十月
        三十日訊問筆錄）等人陳述綦詳。且同案被告馮泉水、詹益崧二人於向被告
        己○○借款，嗣因無力償還，進而為被告己○○所僱用，擔任被告己○○之
        司機共同從事是項業務等情，亦經同案被告馮泉水於警訊及原審時供承：「
        我自八十六年三月底即受僱己○○，薪水以收帳時老闆就分我一、二千元（
        見偵查卷第十頁反面筆錄）；己○○經營地下錢莊，營業地在桃園市○○街
        一０五之三號四樓，並僱詹益崧和我二人為員工（見偵查卷第十一頁反面）
        ；（有無與詹益崧受僱於己○○，己○○開設臺聯代書事務所？）是，我擔
        任司機（見原審卷八十八年十二月一日訊問筆錄）」等語詳盡，且同案被告
        詹益崧於警訊及檢察官偵查中亦坦承：「（你與己○○在一起期間作何事？
        ）我幫他開車，偶而幫他收收錢（見偵查卷第八頁正面）；本金部分都還未
        還，利息部分先給他二萬五千元，其他的利息都還未給，所以我去當他的司
        機（見偵查卷第六十頁反面），（你何時開始幫己○○開車？）今年（按即
        八十六年）四月底（見偵查卷第六十二頁反面）」等語不諱，再參以借款予
        丁○○及戊○○時，確係被告己○○及同案被告馮泉水、詹益崧三人一起前
        往辦理等情，復據被告己○○及同案被告馮泉水、詹益崧三人及證人丁○○
        、證人戊○○陳明在卷（見原審卷八十九年十月三十日、同年十一月十三日
        訊問筆錄），顯見同案被告馮泉水、詹益崧二人均曾向被告己○○借款，因
        重利而無力清償，進而為被告己○○所僱用共同經營之事實，甚為明確。又
        被告己○○及同案被告馮泉水、詹益崧三人共同從事借貸業務，貸款予需款
        孔急之不特定人，藉以收取與原本顯不相當之重利，為期數日，且分工合作
        ，自係恃以為生，以之為常業，被告己○○辯稱伊非以重利為常業云云，殊
        無足採。
（二）、被告三人妨害甲○○行動自由之事實，業據被告馮泉水於警訊中供稱：「甲○○因在向我老闆（按指己○○）借款之借款人劉行所簽發之本票上背書，
        而遭老闆己○○、保鏢詹益崧和我一起押上車到我桃園市○○街一三三巷二
        十三號十一樓住處看管，己○○並叫甲○○籌錢還他，還完時才要放人（見
        偵查卷第十頁正、背面）；（甲○○至今共被你們押幾天？）二十二天（見
        偵查卷第十一頁背面）」等語不諱，核與被害人甲○○於警訊及本院審理時
        指述之情節相符（見偵查卷第十六頁正、背面，本院八十九年八月十日訊問
        筆錄），衡之常情，甲○○係遭被告三人偶遇後，即被攔車索債不果，甲○○顯然躲避被告三人猶恐不及，豈有主動要求前往馮泉水家住宿以躲避他人
        ，債務期間又長達二十二日之理，此部分事證至為明灼，被告三人之犯行亦
        堪認定。
三、核被告己○○所為，係犯刑法第三百四十五條之常業重利罪、同法第三百零二條
    第一項之以非法方法剝奪人之行動自由罪。被告己○○與同案被告馮泉水、詹益
    崧三人間就常業重利罪部分係自渠等二人受僱己○○時起，及就妨害自由部分，
    有犯意之聯絡及行為之分擔，應論以共同正犯。被告己○○所犯上開二罪間，犯
    意各別，行為互殊，應予分論併罰。原審經審酌被告己○○之素行、犯罪之動機
    、手段、所生之危害、犯後態度等一切情狀，分別量處常業重利罪部分，有期徒
    刑六月；所犯剝奪行動自由部分，有期徒刑五月，又因被告行為後，刑法第四十
    一條業已於九十年一月四日修正，並於九十年一月十日經總統公布，自九十年一
    月十二日生效，修正前刑法第四十一條「犯最重本刑為三年以下有期徒刑以下刑
    之罪，而受六月以下有期徒刑或拘役之宣告，因身體、教育、職業或家庭之關係
    ，執行顯有困難，得以一元以上三元以下折算一日，易科罰金」之規定，已修正
    為「犯最重本刑為五年以下有期徒刑以下之刑之罪，而受六個月以下有期徒刑或
    拘役之宣告，因身體、教育、職業、家庭之關係或其他正當事由，執行顯有困難
    者，得以一元以上三元以下折算一日，易科罰金。但確因不執行所宣告之刑，難
    收矯正之效，或難以維持法秩序者，不在此限。」，是修正後之刑法第四十一條
    第一項前段業已擴大得易科罰金之範圍，比較新舊法，應以新法較有利於被告，
    因併依修正後刑法第四十一條第一項前段之規定，諭知易科罰金之折算標準；經
    核其認事用法，洵無不合，量刑亦屬允當。被告此部分上訴否認犯罪，指摘原判
    決不當，為無理由，應予駁回。
四、扣案之空白商業本票一本，係預備供高利貸款犯罪所用之物，且為被告己○○所
    有，業經其供明在卷，併依刑法第三十八條第一項第二款之規定宣告沒收。至扣
    案之如附表二所示之證件及票據等物，均非違禁物，且係供借款擔保之用，於清
    償債務時，尚須返還於借款人，依法自不得宣告沒收，附此說明。
五、公訴意旨另以：被告己○○基於常業重利之犯意，高利借款予辛○○、庚○○及
    乙○○等人，此部分亦涉有常業重利罪等語。訊據被告己○○堅決否認此部分重
    利犯行。經查，此部分固扣得如附表二編號六至九之票據及證件，惟均無約定重
    利之記載，且經原審傳喚庚○○、乙○○均未到庭，致無從為進一步之查考，證
    人庚○○更出具信函表示不認識被告，並因身分證曾遺失過，可能有人冒用名義
    等語，有信函一紙附卷可按，而證人辛○○復證稱：有委託辦貸款，並先簽發一
    萬三千元之本票，約定於貸款辦成後，須支付一萬三千元之手續費，嗣因另委託
    他人辦理，有將權狀返還，且未向其收取手續費，並承諾要將本票撕毀等情（見
    原審卷八十九年六月十六日訊問筆錄），均難以證明有此部分高利借款之情事，
    顯乏確據可資認定被告己○○另涉有此部分犯行，惟公訴人認此部分與前開常業
    重利論罪科刑部分，具有常業犯之實質上一罪關係，爰不另為無罪之諭知。
貳、撤銷改判（即剝奪行動自由）部分：
一、公訴意旨略以：被告己○○於八十六年二月一日，在桃園縣桃園市○○街一三三
    巷二十三號十一樓同案被告馮泉水住處，因同案被告馮泉水無力清償欠款，被告
    己○○乃以強硬口氣逼令馮泉水將所有之上開住處房地，簽訂買賣契約，出售予
    被告己○○不知情之女兒戴佩如，同案被告馮泉水因恐遭毆打及顧及家人安全，
    受被告己○○脅迫之下致心生恐懼，不得不簽訂該份買賣契約，並連同將該處房
    、地之所有權狀、印鑑證明之戶籍謄本均交付予己○○收執，而行無義務之事。
    因認被告己○○另涉犯刑法第三百零四條強制罪嫌云云。
二、按犯罪事實應依證據認定之，無證據不得推定其犯罪事實；又不能證明被告犯罪
    者，應諭知無罪之判決，刑事訴訟法第一百五十四條及第三百零一條第一項，分
    別定有明文。又犯罪事實之認定，應憑真實之證據，倘證據是否真實尚欠明確，
    自難以擬制推測之方法，為其判斷之基礎；而認定犯罪事實之證據係指足以認定
    被告確有犯罪行為之積極證據而言，該項證據自須適合於被告犯罪事實之認定，
    始得採為斷罪資料（最高法院五十三年度臺上字第六五六號、二十九年上字第三
    一０五號判例意旨參照）。且刑事訴訟上證明之資料，無論其為直接或間接證據
    ，均須達於通常一般之人均不致有所懷疑，而得確信其為真實之程度，始得據為
    有罪之認定，若其關於被告是否犯罪之證明未能達此程度，而有合理懷疑之存在
    ，致使無從形成有罪之確信，根據「罪證有疑，利於被告」之證據法則，即不得
    遽為不利被告之認定，亦經最高法院著有七十六年度臺上字第四九八六號判例可
    資參照。其以情況證據（即間接證據）斷罪時，尤須基於該證據在直接關係上所
    可證明之他項情況事實，本乎推理作用足以確證被告有罪，方為合法，不得徒憑
    主觀上之推想，將一般經驗上有利被告之其他合理情況逕予排除，此觀諸最高法
    院三十二年上字第六七號判例意旨自明。
三、經查：公訴人指訴被告涉犯刑法第三百零四條強制罪嫌，無非以同案被告馮泉水
    之指述及附表二編號一所列之物件為其主要論據。訊據己○○固不諱言與馮泉水
    簽訂買賣契約，惟始終堅決否認有以強暴、脅迫手段，逼使馮泉水交付上開證件
    與其訂約情事，陳稱訂約買賣之事均經馮之自由意志同意，絕無強迫之情形等語
。經查，同案被告馮泉水於警訊、偵訊及原審時固供陳：「他（按指被告己○○
    ）打我好多次，我不得不簽（按指買賣契約書）（見偵查卷第八十六頁正面）；
    （是否有一棟位於桃園市○○街一三三巷二十三號十一樓房子，己○○逼你簽下
    買賣契約？）是，他逼我簽契約，如不順他，他就揍我（見原審卷八十八年十二
    月一日訊問筆錄）；叫我拿出房屋、土地權狀交給他，還有我印鑑證明、戶籍謄
    本一併交給他，如不從己○○就兇我，我因顧及家人安全，又怕他毆打我，致心
    生畏懼而照己○○的話做（見偵查卷第十一頁反面、第十二正面）」等語。然此
    部分除據馮泉水之指述外，尚乏證據以實其說。查告訴人之告訴係以使被告受刑
    事訴追為目的，其指述是否與事實相符，仍應調查其他證據，以資審認，必被害
    人所述被害情形，無瑕疵可擊，且就其他方面調查與事實相符，始足據為有罪判
    決之基礎，至如附表二編號一所示之文件亦僅足認同案被告馮泉水向己○○高利
    借款無力償還，而簽立買賣契約書，以茲擔保己○○之借款債權。此外，復查無
    其他積極證據足認被告係以強制手段逼迫馮泉水簽定買賣契約書，本件僅憑同案
    被告馮昄水之指述，尚難認被告己○○有何強制馮泉水之犯行。
四、原審未查，遽為被告強制罪部分有罪之判決，顯有未洽，被告上訴否認強制馮泉
    水部分為有理由，自應由本院就原判決關於被告己○○被訴強制罪及定執行刑部
    分撤銷改判，並為被告己○○被訴犯強制罪部分無罪之諭知。
據上論斷，應依刑事訴訟法第三百六十九條第一項前段、第三百六十八條、第三百六
十四條、第三百零一條第一項，判決如主文。
本案經檢察官沈世箴到庭執行職務。
中      華      民      國    九十一    年      三      月     十一     日
                              臺灣高等法院刑事第二十一庭
                                  審判長法  官  葉  騰  瑞
                                        法  官  黃  國  忠
                                        法  官  江  國  華
右正本證明與原本無異。
剝奪行動自由及定執行刑部分，檢察官如不服本判決應於收受送達後十日內向本院提
出上訴書狀，其未述上訴之理由者並得於提起上訴後十日內向本院補提理由書（均須
按他造當事人之人數附繕本）。
重利部分，被告己○○如不服本判決應於收受送達後十日內向本院提出上訴書狀，其
未述上訴之理由者並得於提起上訴後十日內向本院補提理由書（均須按他造當事人之
人數附繕本）。
                                        書記官  吳  碧  玲
中    華    民    國     九十一   年        三      月      十三        日
附表一：
┌──┬────┬────────┬────┬────┬────┬───┐
│編號│借款時間│借款地點        │借款人  │所借款項│利息計算│利率  │
│    │        │                │        │新臺幣  │        │      │
├──┼────┼────────┼────┼────┼────┼───┤
│一  │八十五年│己○○所經營之代│詹益崧  │各八萬元│每一萬元│月息九│
│    │十月五日│書事務所        │        │、八萬元│十日利息│十分  │
│    │、同年十│                │        │        │三千元  │      │
│    │一月五日│                │        │        │        │      │
│    │先後二次│                │        │        │        │      │
├──┼────┼────────┼────┼────┼────┼───┤
│二  │八十六年│不  詳          │馮泉水  │總共二十│不詳    │不詳  │
│    │二月一日│                │        │五萬元  │        │      │
│    │前先後數│                │        │        │        │      │
│    │次      │                │        │        │        │      │
├──┼────┼────────┼────┼────┼────┼───┤
│三  │八十六年│不  詳          │甲○○  │三十萬元│每十日一│月息九│
│    │一月間  │                │        │        │期，每一│十分  │
│    │        │                │        │        │萬元利息│      │
│    │        │                │        │        │三千元  │      │
├──┼────┼────────┼────┼────┼────┼───┤
│四  │八十六年│不  詳          │甲○○  │十萬元  │每十日一│月息九│
│    │四月間  │                │        │        │期，每一│十分  │
│    │        │                │        │        │萬元利息│      │
│    │        │                │        │        │三千元  │      │
├──┼────┼────────┼────┼────┼────┼───┤
│五  │八十六年│臺北縣林口鄉菁湖│丁○○  │三萬元  │每十日利│月息六│
│    │五月四日│村台電新村六十五│        │        │息六千元│十分  │
│    │        │號之三          │        │        │        │      │
├──┼────┼────────┼────┼────┼────┼───┤
│六  │八十六年│不  詳          │丙○○  │各借二萬│每萬元每│月息九│
│    │五月中旬│                │        │元及十二│日利息三│十分  │
│    │先後二次│                │        │萬元    │百元    │      │
├──┼────┼────────┼────┼────┼────┼───┤
│七  │八十六年│桃園縣中壢市華勛│戊○○  │分別為數│每十萬元│月息九│
│    │五、六月│街二０八巷十二號│        │萬元至十│十日利息│十分  │
│    │間先後四│二樓            │        │餘萬元不│三萬元  │      │
│    │次      │                │        │等      │        │      │
├──┼────┼────────┼────┼────┼────┼───┤
│八  │八十六年│不  詳          │甲○○  │十萬元  │每十日一│月息九│
│    │六月間  │                │        │        │期，每一│十分  │
│    │        │                │        │        │萬元利息│      │
│    │        │                │        │        │三千元  │      │
├──┼────┼────────┼────┼────┼────┼───┤
│九  │八十六年│不  詳          │劉  行  │三十萬元│每十日一│月息九│
│    │六月間  │                │        │        │期，每一│十分  │
│    │        │                │        │        │萬元利息│      │
│    │        │                │        │        │三千元  │      │
└──┴────┴────────┴────┴────┴────┴───┘
附表二：
  一、馮泉水土地所有權狀正、影本各一紙（桃園市○○段八五三號）、馮泉水建築
      改良物所有權狀正、影本各一紙（桃園市○○街一三三巷二十三號十一樓）及
      前開土地及建物登記簿謄本影本各一份、蓋有馮泉水印章之同意書影本一紙、
      土地房屋買賣契約書一本、馮泉水印鑑證明四紙、授權人為馮泉水之授權書一
      紙、馮泉水戶籍謄本影本一份、馮泉水身分證影本一紙、房地產登記費用明細
      表一紙、空白授權書一紙、法院繳款收據一紙、規費收據三紙等。
  二、甲○○借據二紙、甲○○委託保管條一紙、甲○○身分證影本一紙、蔡阿綢（
      甲○○之借款保證人）身分證影本一紙；發票人為甲○○之十五萬元、十萬元
      本票各一紙；甲○○及蔡阿綢共同發票之七萬元本票二紙；發票人為鄒宗文之
      五萬元支票一紙、發票人為聚源公司之十五萬元支票與退票理由單各一紙。
  三、詹益崧與己○○所簽土地房屋買賣契約書一本、發票人為詹益崧之八萬元本票
      二紙、詹益崧戶籍謄本影本一份、詹益崧與己○○間之授權書一紙、己○○聲
      請假扣押詹益崧財產之臺灣桃園地方法院民事裁定及查封登記函各一紙、詹益
      崧所有之土地及建物登記簿謄本一紙、詹益崧所有之土地所權狀二紙（桃園縣
      大溪鎮○○○段下田心子小段一四○二之○○○○及一四○八之○○○○號）
      、建物所有權狀一紙（桃園縣大溪鎮○○路八十五號九樓）。
  四、戊○○簽發之六十萬元本票、四萬元本票、七萬元支票（含退票理由單）各一
      紙、戊○○及鄧仁蘭共同簽發之八萬八千九百元本票、十萬三千元本票、十萬
      三千元本票各一紙；戊○○及鍾和錦共同簽發之六萬六千元本票一紙；戊○○
      及張震遠共同發票之一萬元本票一紙、戊○○所簽土地房屋買賣契約書二份、
      戊○○簽發之授權書一紙、戊○○簽發之借據二紙、戊○○所有土地所有權狀
      三紙及土地登記簿謄本三份與地籍圖謄本二份（新竹縣北埔鄉○○段外大坪小
      段八九、九○之一及五四四之六號）、己○○為權利人之他項權利證明書及土
      地抵押權設定契約書各一份、地價證明書一紙、戊○○印鑑證明四紙、戊○○
      印章一枚。
  五、丙○○簽發之六萬八千五百元、二萬元、二萬八千五百元本票三紙、丙○○所
      簽借據一紙、丙○○所有土地所有權狀影本一紙。
  六、丁○○簽發之五萬三千元、十萬元本票各一紙、丁○○及傅源桂簽發之五萬三
      千元本票一紙、丁○○身分證影本一紙、傅源桂土地增值稅繳款書一份。
  七、辛○○簽發之一萬三千元本票一紙及身分證影本一張。
  八、發票人為庚○○之二十萬元、五十萬元本票各一紙；發票人為李玲芳之五萬二
      千五百元及二十一萬元之桃園市信用合作社莊敬分社支票各一紙；發票人為李
      玲芳之上開信用合作社十五萬元、十四萬元支票影本各一紙；庚○○服務證一
      張、庚○○借據一紙、黃麗華土地及建物所有權狀影本各一紙（黃麗華為庚○○借款案之保證人）。
  九、乙○○身分證一枚、四萬二千元本票一紙、委託保管條一紙、Ｌ三─六一九號
      汽車行車執照影本一紙。
